臺灣高等法院刑事判決　　　　　　　　95年度上訴字第1909號
上　訴　人　臺灣臺北地方法院檢察署檢察官
被　　　告　丁○○
上列上訴人因偽造文書等案件，不服臺灣臺北地方法院94年度訴
字第1588號，中華民國95年3月30日第一審判決（起訴案號：臺
灣臺北地方法院檢察署93年度偵字第18024號），提起上訴，本
院判決如下：
    主  文
上訴駁回。
    理  由
一、公訴意旨略以：被告丁○○係偉成食品股份有限公司（下稱
    偉成公司）之負責人，其因偉成公司亟需資金清償第一商業
    銀行股份有限公司之債務，乃於民國91年6月間，向通達興
    業股份有限公司（下稱通達公司）負責人姬涓涓商借以通達
    公司為發票人、票面金額均為新臺幣（下同）一千萬元、以
    中國農民銀行臺北分行為擔當付款人之本票10張後，透過友
    人高文彬向金主調借現金，並允諾事成之後願以票面金額百
    分之十四充當酬勞，惟高文彬亦提出附帶條件，要求質借之
    本票均需有銀行背書保證。被告丁○○為求順利籌得現金，
    乃央請友人甲○○尋找願為本票背書保證之銀行，且答應事
    成後給與甲○○票面金額百分之八作為報酬，甲○○再透過
    真實姓名年籍不詳、自稱「Michael張」之成年男子覓得乙○○，時乙○○之女林佳樺任職於聯信商業銀行股份有限公
    司忠明分行（下稱聯信銀行忠明分行），乙○○為幫助女兒
    達成業績，積極與聯信銀行忠明分行經理丙○○取得聯繫，
    惟聯信銀行忠明分行對於為本票背書保證一事迄無正面回應
    ，丁○○不耐久候，竟與「Michael張」共同基於偽造私文
    書及意圖為自己不法所有之犯意聯絡，於不詳時、地，在前
    揭本票背面上偽造「聯信商業銀行忠明分行經理」及經理「
    丙○○」之署押，並為取信於眾，與「Michael張」偕同乙○○、甲○○於同年7月29日13時30分許，至聯信銀行拜會
    經理丙○○，惟晤談內容僅止於以偉成公司名下之高雄橋頭
    寶土地辦理融資借款，未曾提及商請聯信銀行忠明分行為本
    票背書保證之事宜，事後丁○○一行人轉往附近餐飲店，其
    間丁○○乘機取出前揭偽造有丙○○署押之本票，佯稱聯信
    銀行忠明分行已同意為其本票保證等語，致甲○○、乙○○
    均信以為真，丁○○復將其中票號ＢＸ0000000及Ｂ
    Ｘ0000000號之本票2張交予甲○○轉交高文彬，再
    由高文彬持向富邦票券股份有限公司（下稱富邦票券公司）
    辦理本票貼現，足以生損害於聯信銀行忠明分行及丙○○，
    嗣富邦票券公司向聯信銀行忠明分行照會時，發現該前揭2
    張本票之丙○○署押均係偽造，始知上情，因認被告丁○○
    係與「Michael張」共同涉犯刑法第216條、第210條行使偽
    造私文書罪嫌、第339條第3項、第1項詐欺取財未遂罪嫌云
    云。
二、按事實之認定，應憑證據，如未能發現相當證據，或證據不
    足以證明，自不能以推測或擬制之方法，以為裁判基礎；又
    認定不利於被告之事實，須依積極證據，苟積極證據不足為
    不利於被告事實之認定時，即應為有利於被告之認定，更不
    必有何有利之證據。又認定犯罪事實所憑之證據，雖不以直
    接證據為限，間接證據亦包括在內；然而無論直接或間接證
    據，其為訴訟上之證明，須於通常一般之人均不致有所懷疑
    ，而得確信其為真實之程度者，始得據為有罪之認定，倘其
    證明尚未達到此一程度，而有合理之懷疑存在時，事實審法
    院復已就其心證上理由予以闡述，敘明其如何無從為有罪之
    確信，因而為無罪之判決，尚不得任意指為違法。最高法院
    分別著有40年度台上字第86號、30年度上字第816號、76年
    台上字第4986號判例可參。
三、公訴人指控被告涉犯上揭偽造文書、詐欺取財犯行，無非係
    以證人甲○○、丙○○、乙○○、林佳樺、高文彬之證述、
    票號ＢＸ0000000、ＢＸ0000000號本票影本
    、高文彬與被告簽立之協議書等為其主要論據。惟訊據被告
    堅詞否認有何偽造文書或詐欺取財犯行，辯稱：伊與「Mich
    ael張」事實上並不認識，實不可能與之有何犯意聯絡；伊
    於91年7月25日即交付本票予甲○○，直至同年月29日始自
    乙○○處取回其中2張本票，自交付起至取回止之該段期間
    內，伊並未占有本票，自無可能偽造本票背書，且本票於交
    予甲○○當時，其上並無任何銀行之背書保證，再將本票收
    回時，上面已有背書，該背書自非伊所為；甲○○經多次詢
    問，均清楚供稱係乙○○自聯信銀行忠明分行將背書完成之
    本票交伊，故本件實係乙○○假稱其係聯信銀行忠明分行理
    事，使伊誤信渠有能力處理聯信銀行忠明分行本票背書事宜
    ，而欲騙取伊所支付之佣金，伊實係遭不法份子詐騙之被害
    人等語。
四、經查：
  (一)上揭本票開立之緣由及由被告持以調現之經過，業據被告於
    原審審理時供稱：在91年6、7月間，伊因以九億元之代價出
    售所有工廠，但卻只拿到一半之價金，而伊在雲林縣斗南鎮
    之食品工廠對銀行有二億元之借款，尚餘一億元未償還，故
    伊希望能借得一億元還銀行以塗銷抵押權後，能夠出售一部
    分之雲林縣食品工廠，故伊即向友人高文彬請其幫忙調現，
    然因伊所經營之偉成公司有貸款逾期之紀錄，伊之女兒所經
    營之公司亦有退票紀錄，票信不佳，嗣後伊即向經營通達公
    司之友人姬涓涓借票，由姬涓涓親自開立以通達公司為發票
    人、票面金額一千萬元、發票日91年7月4日、到期日92 年7
    月3日之本票10張（含本件系爭之票號ＢＸ0000000
    及ＢＸ0000000號二張本票）交付予伊，然因高文彬
    要求需要銀行背書保證，他才能拿去貼現，故伊又透過友人
    陳博敏介紹甲○○尋找銀行在上開本票上背書保證，並協議
    事成後給付甲○○百分之八之佣金；91年7月初，甲○○告
    知伊他要去聯絡亞洲信託高雄分行，要伊把相關資料寄給他
    ，故伊即於91年7月3日，在臺北市○○○路、民權東路口的
    咖啡廳，將本票10張及相關資料連同另外開立之佣金支票，
    交付予甲○○，甲○○並書立收據1紙，內容記載若亞洲信
    託批准背書後，要將抵押品轉讓給亞洲信託，若亞洲信託不
    同意，本票即退還；後來亞洲信託並未同意背書，本票退還
    回來後過了幾天，甲○○又告知伊臺中的聯信銀行忠明分行
    可以背書，伊即詢問高文彬，高文彬表示同意，故經伊之同
    意，由甲○○將上開10張本票之發票日由4日改為24日，到
    期日改為92年7月23日，將甲○○於91年7月3日書立之收據
    拷貝起來，改為91年7月25日簽收等語（見原審卷第49頁反
    面、第50頁）。核與證人甲○○於偵查、原審及本院審理時
    所為證述（見他字卷第29頁至第32頁、原審卷第89頁至第92
    頁、本院準備程序及審理筆錄），證人高文彬所為證述（見
    他字卷第5頁）之情節相合；並有甲○○所簽立之91年7月3
    日簽收單影本、本票10紙影本（發票日91年7月4日）、甲○○於91年7月25日所簽立之收據、本票10紙影本（發票日91
    年7 月24日）（見原審卷第22頁至第27頁、第57頁至第59頁
    ）等件附卷可證，徵之本票發票日確係由4日改為24日，堪
    認被告所稱上開本票開立調現之經過，殊非無稽，而得憑信
    。
  (二)被告請求甲○○代為尋找銀行在本票背面為背書保證後，甲○○又將此訊息轉知予友人「Michael張」，「Michael張」
    是1名歸國華僑，嗣後「Michael張」找到聯信銀行忠明分行
    願意在本票上背書保證，故被告於91年7月25日，將發票日
    已修改為91年7月24日之本票10張交付予甲○○後，甲○○
    即於當日下午在臺北市○○○路、民權東路口將上開10張本
    票交付予「Michael張」，而交付本票予「Michael張」時，
    被告並不在場等情，業據甲○○於偵審中證述明確（見他字
    卷第77頁、原審卷第90頁、第91頁、第95頁、第96頁），參
    諸被告交付本票予甲○○、甲○○再轉交予「Mi chael張」
    之目的，既係為了使聯信銀行忠明分行在本票背面為背書保
    證，使得高文彬願意接受本票完成被告調現之目的，則在被
    告交付十張本票予甲○○之時，上開本票上並無任何銀行於
    其上背書保證，自屬當然。
  (三)依證人甲○○於調查局訊問時供稱：「…我收到以後即於當
    日下午在『星巴克咖啡廳』對面，將前述十紙本票交付給張
    先生，並請他按照我和丁○○之前的約定找銀行為丁○○的
    十張本票背書保證，張先生也有告訴我，他已於當日將前述
    本票送往台中，七月二十八日張先生、我及丁○○就頻頻電
    話聯繫協調，前述十張本票，銀行僅願意保證二張…」、「
    七月二十九日，我及張先生、丁○○一同前往台北市○○路
    搭乘十點多的遊覽巴士前往台中，抵達台中時已是中午時分
    ，張先生接到電話表示：因丙○○經理不在，所以便先行用
    餐，直到下午一時三十分左右，我們才再進去聯信商業銀行
    忠明分行找經理，門口已有一位林理事便帶領我們去找葉經
    理；當時除了我、張先生、丁○○及丙○○外，丙○○另外
    再叫了兩位銀行主管共同討論，丁○○當時並向丙○○說『
    橋頭寶公司土地融資案』，後來銀行小姐 (約二十餘歲)將
    一個信封，內裝前述本票，交付給林理事，林理事並要我們
    出去，當時我以為目的已經達成，而林理事也在離開銀行時
    便將信封交給丁○○，丁○○在銀行旁的泡沫紅茶店裡當場
    將支票上印章與印鑑卡核對…」 (見他字卷第29頁、第30頁
    )，於偵查訊問時供稱：「九十一年七月二十九日下午離開
    銀行後，我們在附近的飲料店等候，過沒多久，林理事過來
    表示已談妥背書保證之條件，聯信已同意背書保證，林理事
    隨即將已蓋好銀行背書章之本票交予丁○○，當時林理事有
    當場將該本票之正反面交予我們查看後，他再交予丁○○。
    」 (見他字卷第78頁)，於原審中供稱：「…走到銀行門口
    ，就看到乙○○站在門口等我，在接洽過程中，張先生表示
    有一位林理事負責安排裡面，乙○○是林理事，見面時，乙○○就問丁○○是否係謝董，丁○○點頭，乙○○就帶著我
    們進去經理室，進去後，…經理又叫了兩個主管進來，我們
    就坐在經理室的沙發在談，…乙○○就表示到外面去泡一下
    茶，就走出經理室，在大廳旁，有一個長桌，…我的眼角看
    到一個女行員交付壹個公文夾給乙○○，乙○○馬上就說他
    與銀行還有一些話要說，要我們離開，乙○○交代我們到斜
    對面泡沫紅茶店等，飲料還沒送上來，乙○○就走過來，…
    我從櫃台回來後，桌上已經有那些本票攤開在那邊，而丁○○已經在核對印鑑卡，…」 (見原審卷第93頁)，核與證人
    乙○○所述在聯信銀行忠明分行見面介紹貸款及至附近餐廳
    用餐之行蹤大致吻合，可見，在被告交付10張本票予甲○○
    之後，直至91年7月29日南下臺中，始自乙○○手上取得業
    已完成背書之10張本票，在該段期間內，並無任何證據證明
    被告有再次取得該10張本票，而與本票背面上之背書有何關
    聯。
  (四)系爭10張本票中之票號ＢＸ0000000及ＢＸ0000
    000號2張本票背面之「聯信商銀忠明分行經理之章（一
    ）」、「丙○○」之背書印文，均屬偽造乙節，固據證人即
    當時之聯信銀行忠明分行經理丙○○證述明確（見原審卷第
    99頁），並經本院函查台灣新光商業銀行向上分行，據覆：
    「查附件所示本票上背書印鑑與本行『有權簽章人員職章及
    私章使用控管登記簿』留存印鑑不相符」，有該行95年8月
    23日 (95)新光銀向上字第9500162號函在卷可佐 (見本院卷
    第53頁)，然如前所述，被告交出本票時，其上並無任何背
    書，嗣後再取回本票時其上業有背書之記載，苟該背書之偽
    造與其有所關連，其取得之初，何庸再核對其上印章是否與
    印鑑卡相符，且其苟欲行偽造，則其在台北自行或託人偽造
    即可，何庸迢迢遠路趕赴台中進行而大費周章？再依證人甲○○於調查局初訊即供證：「丁○○答應給我所有本票金額
    總數之百分之八 (即一億元報酬是八百萬元)，我個人是得
    到一百五十萬元；其餘百分之六點五則由張先生和林理事及
    銀行人員去分配，至於他們如何分配我並不清楚。」 (見他
    字卷第32頁)，於原審另供稱：「（丁○○是否認識張先生
    《「Michael張」》？）不認識。在要去臺中時，丁○○第
    一次見到張先生」（見原審卷第95頁），此並有甲○○出具
    之傭金字據在卷可佐 (見原審卷第27頁)，苟被告參與偽造
    背書何需再支付鉅額傭金予他人？且其與「MICHEAL張」為
    初次見面，雙方不知底細，衡情尤無與該陌生人共同偽造文
    書之可能，是綜上被告未偽造系爭本票背書，殆無疑義。
  (五)雖證人甲○○於94年2月22日檢察官事務官詢問時，原審95
    年1月24日訊問及本院審理時，均曾稱：伊與被告、「Mich
    ael張」從聯信銀行忠明分行出來後，先至泡沫紅茶店等，
    乙○○隨後才到，惟當時伊在張羅飲料，不在位置上，伊至
    櫃臺加點飲料回來後，桌上已經有那些本票攤開在那邊，而
    被告已經在核對印鑑卡，未親眼看到誰拿本票出來云云（見
    偵卷第27頁、原審卷第93頁、本院卷第87頁）。惟查，甲○○前於93年2月24日檢察官訊問時，以及94年2月15日檢察事
    務官詢問時，均明確表示本票係乙○○所拿出來的，而甲○○為上開二次證述之時間，距離事發當時較為接近，對事情
    之記憶應較為深刻，且又與被告所述情形吻合，自較為可信
    ；另上該二次庭訊，係由檢察官、檢察事務官分別單獨就甲○○一人為訊問，而94年2月22日檢察事務官詢問、原審95
    年1月24日訊問及本院審理時，係同時詢問甲○○、乙○○
    ，而讓二人當庭對質，是以，甲○○或係因乙○○在場而證
    詞有所保留或隱瞞，自難全數採信。故而，就十張已完成背
    書保證之本票係何人拿出來之證詞，仍應以甲○○一開始所
    為確係乙○○所提出之證詞為真實。
  (六)至證人乙○○雖自始至終均否認有見過經背書保證之十張本
    票，在被告取回其中票號ＢＸ0000000及ＢＸ000
    0000號二張本票後，亦未將剩餘的八張本票帶走，並表
    示被告等人至聯信銀行忠明分行之時間，係早上，而非下午
    一點半云云，然其所為證詞與被告供述、甲○○所為之證詞
    大相逕庭，實難遽以憑信。綜合甲○○、被告所述，乙○○
    當彼等之面親口表示十張本票已經銀行同意背書保證，且連
    同聯信銀行忠明分行經理印鑑卡將經背書保證之本票十張一
    併交付予甲○○及被告，顯見乙○○對於本票之背書過程應
    有一定之了解；而乙○○故為與被告、甲○○相異之證詞，
    模糊事實真相之行為，更啟人疑竇，實難讓人不將乙○○與
    偽造本票背書之犯行加以聯想，而推認乙○○係為了逃避背
    書之本票、聯信銀行忠明分行經理印鑑卡係由其提出所可能
    遭追訴之責任而為不實之證詞，是自不得以乙○○之證詞即
    為被告不利之認定。
  (七)綜上，公訴人所提證據尚不足使本院形成無合理懷疑，而認
    被告有偽造文書、詐欺取財未遂之情事。此外，復查無其他
    積極證據，足資證明被告確有公訴人所指訴之犯行，揆諸首
    揭判例意旨，被告犯罪仍屬不能證明，原審基此為被告無罪
    之諭知，核無不合，檢察官上訴猶執陳詞指摘原判決不當，
    應認無理由，予以駁回。
據上論斷，應依刑事訴訟法第368條，判決如主文。
本案經檢察官鍾鳳玲到庭執行職務。
中　　華　　民　　國　　96　　年　　1 　　月　　17　　日
　　　　　　　　　刑事第十五庭審判長法　官  吳昭瑩
　　　　　　　　　　　　　　　　    法　官  李釱任
　　　　　　　 　 　　　　　　　　　法　官  楊貴雄
以上正本證明與原本無異。
檢察官如不服本判決，應於收受送達後十日內向本院提出上訴書
狀，其未敘述上訴之理由者並得於提起上訴後十日內向本院補提
理由書（均須按他造當事人之人數附繕本）。
                                    書記官  林淑貞
中　　華　　民　　國　　96　　年　　1 　　月　　18　　日
